【裁判字號】    89,台上,1045
【裁判日期】    890302
【裁判案由】    殺人
【裁判全文】
最高法院刑事判決                              八十九年度台上字第一○四五號
    上   訴   人  台灣高等法院高雄分院檢察署檢察官
    上訴人即被告  甲○○
    被        告  丁○○
                  乙○○
                  丙○○
右上訴人等因被告等殺人案件，不服台灣高等法院高雄分院中華民國八十八年十月十
四日第二審更審判決（八十八年度重上更(七)字第七號，起訴案號：台灣澎湖地方法院
檢察署八十一年度偵字第五一四、五三三、五五七號），提起上訴，本院判決如左：
    主  文
原判決撤銷，發回台灣高等法院高雄分院。
    理  由
本件原判決認定上訴人即被告甲○○與被害人林自東之妻徐中民，原係就讀台灣省立
澎湖水產學校時之男女朋友，其後徐中民嫁與林自東為妻，即未再往來，民國八十一
年七月底，兩人於澎湖縣馬公市相遇，舊情復燃，常趁林自東出海捕魚之際，相約見
面，徐中民告知甲○○未受丈夫善待，甲○○即懷恨在心，且因戀姦情熱，為期能與
徐中民終身廝守，思圖勸諭林自東與徐中民離婚，苟林自東不從，為去除障礙，僅有
殺之一途，而萌殺機，並俟機行動。八十一年九月十一日中秋節當日中午十二時許，
甲○○以電話佯請林自東協助搬還物品，將林自東自澎湖縣白沙鄉大赤崁村一○一號
家中誘出，再以其所有ＷＸ－二七四六號自用小貨車，欲將林自東載至澎湖縣白沙鄉
後寮村長岸海邊之砂石場偏僻處，林自東上車後，甲○○即對之表示要其與徐中民離
婚，林自東不肯，兩人因而發生爭執，甲○○駕車至前開砂石場前約四百公尺處小路
墳墓旁，認欲林自東與徐中民離婚，已全無希望，乃承前開殺人之犯意，將車停下（
時約當日中午十二時四十分許），並就地撿拾磚頭一塊，自車後繞到車子右方，趁林
自東腳甫下車頭往外伸之際，以該磚塊猛擊林自東頭部，林自東受創逃跑，甲○○追
上，再以磚塊猛擊其後腦部，林自東已感不支，甲○○續以就地取得之木棍用力擊打
林自東頭部，林自東以雙手抵擋，因而致林自東受有右頸部二×一公分碰傷、左前臂
後側九×四公分瘀血、右前臂十二×二公分瘀血、頭皮後枕部右側三×一及二×一公
分皮傷、左側頂枕頭十一×二公分、右枕頭五×二公分裂傷，甲○○直至林自東體力
不支昏倒在地始罷手，旋將林自東抬上前揭貨車後車廂，將之載往上開砂石場後將林
自東拉下，拖至附近一處窪地內以混凝水泥製之涵管充當之水井旁，因其誤認林自東
已死，欲將林自東推下水井，為水井旁綁在浮球上之繩子絞住林自東脖子，因而致林
自東右頸部受有三×九公分表淺挫傷，甲○○再將之推入深約一‧五公尺，積水約三
十公分之前開水井內，復以木板掩蓋井口後，駕車逃離現場，並將行兇之磚塊、兇刀
等丟棄，詎林自東並未氣絕，隨後奮力掙扎爬出水井，躺於井旁，嗣因傷重意識不清
，迄於當日下午二時許，為前往砂石場工作之陳善發覺，乃報警將林自東送醫急救，
惟林自東因頭部鈍器傷，致顱骨骨折、顱內出血，合併菌血症，延至八十一年九月十
九日不治死亡等情，因而撤銷第一審關於甲○○部分之判決，改判論處甲○○殺人罪
刑（無期徒刑）。而以公訴意旨略以：被告丙○○、乙○○、丁○○等三人及洪豐泉
於八十一年九月十一日中午十二時四十分許，與被告甲○○基於殺人之犯意聯絡，受
邀在澎湖縣白沙鄉後寮村長岸海邊附近道路埋伏，待甲○○將被害人林自東誘至現場
，以磚塊動手襲擊林自東後，即由丙○○空手，乙○○、丁○○分持木劍，洪豐泉持
小刀共同擊殺林自東，使林自東不支昏迷倒地，洪豐泉復以繩索緊勒林自東脖子，因
誤以為林自東已死，為湮滅證據，復合力將林自東棄置於附近砂石場之水井內，並以
木板掩蓋井口，嗣林自東清醒，經人發覺送醫急救不治死亡。因認被告丙○○、乙○
○、丁○○三人均涉有刑法第二百七十一條第一項之殺人罪嫌云云。惟經審理結果不
能證明丙○○、乙○○、丁○○犯罪，因而撤銷第一審關於丙○○、乙○○、丁○○
科刑部分之判決，改判諭知丙○○、乙○○、丁○○均無罪，固非無見。
惟查(一)、判決所載理由矛盾者，其判決當然為違背法令，刑事訴訟法第三百七十九條
第十四款定有明文。所謂理由矛盾，指所載理由，彼此牴觸互相齟齬，如主文與理由
不符，或理由與主文事實不相符合，或所適用之法條彼此衝突，或理由中之說明前後
矛盾而言。原判決事實欄記載甲○○基於殺人之犯意，將車停下，並就地撿拾磚頭一
塊，……猛擊林自東頭部，林自東受創逃跑，甲○○追上，再以磚塊猛擊其後腦部，
林自東已感不支，甲○○續以就地取得之木棍用力擊打林自東頭部，林自東以雙手抵
擋，因而致林自東受有右頸部二×一公分碰傷、左前臂後側九×四公分瘀血、右前臂
十二×二公分瘀血、頭皮後枕部右側三×一及二×一公分皮傷、左側頂枕頭十一×二
公分、右枕頭五×二公分裂傷，直至林自東體力不支昏倒在地始罷手。甲○○駕車逃
離現場等情。並未認定甲○○有持刀行兇及林自東有顱骨骨折之情形，理由內亦說明
甲○○所辯：伊未持刀砍殺林自東乙節，尚堪採信等語（理由壹、二(三)）。乃事實欄
嗣又認定甲○○駕車逃離現場，並將行兇之兇刀丟棄，林自東因頭部鈍器傷，致顱骨
骨折、顱內出血，合併菌血症死亡，自有未合。又原判決理由欄於甲○○科刑部分，
引用甲○○於警訊中及原審之供述，認定林自東上述之傷，係甲○○持磚塊攻擊林自
東頭部三下，再持木棍毆打所致（理由壹、二(四)、(五)）。另於丙○○、乙○○、丁○
○等無罪部分，則謂：查八十一年九月十九日檢察官勘驗筆錄之驗傷單所示死者頭部
傷痕，除額頭碰傷及後腦枕骨處兩處頭皮傷，係甲○○供認以磚頭擊打所致外，其餘
兩處傷痕分別為後腦枕骨部二處「銳器傷」，並未見木劍或木棍等鈍器連續猛擊二、
三分鐘所造成之傷痕。徵之甲○○其後於原審承認「剛開始我拿磚塊打，林自東未暈
倒，又繼續跑，我又拿棍子打」等語，益見被害人雙手呈寬達四公分之長形瘀血應係
遭受木棍重擊所致等語（理由貳、五(七)）。準此，則林自東上述之傷，除額頭碰傷、
後腦枕骨二處頭皮傷、左、右前臂之瘀傷是甲○○以磚頭及木棍毆擊所致外，其餘二
處裂傷是如何造成﹖是否為甲○○以木棍毆打所致，前後說明未盡一致，有理由說明
相互矛盾之可議。究竟被害人林自東頭部之傷是否為甲○○一人持磚頭及木棍毆擊所
致，當時有無他人參與行兇及使用其他刀械，並於行兇後將兇刀丟棄﹖因與判斷甲○
○有關被告丙○○、乙○○、丁○○及洪豐泉均參與殺害林自東之供述是否可信，至
有相關，自有再詳加調查說明之必要。(二)、原判決理由欄謂甲○○於八十一年九月十
二日下午十時四十五分及同年月二十二日上午十時十分許檢察官偵查中，均供述係其
一人獨自殺死林自東，及於原審法院調查中亦曾供述係其一人殺害林自東，警局所供
係被刑求才編出四位等情，而認定林自東係甲○○一人所殺害（理由壹、二(五)）。另
又謂：直至八十一年九月二十二日警方借提之後，（甲○○）始獲悉林自東已於八十
一年九月十九日死亡，在擔心被處死刑且林自東死無對證之情形下，加上警方刑求逼
供謂被害人家屬稱共有四人犯案，甲○○索性順水推舟，誣指尚有警方提示之被告乙
○○等四人參與涉案等語（理由貳、七），而為乙○○、丙○○、丁○○等三人犯罪
不能證明之理由之一。但理由欄內另又謂甲○○於原審法院前審調查中供稱：「陳金
庭他要我供出共犯，故刑求我」云云，為證人陳金庭所堅詞否認，亦查無確切證據足
資審認甲○○有遭警刑求情事等語（理由貳、五(三)）。致甲○○於警訊中供述丙○○
、乙○○、丁○○、洪豐泉等四人共犯殺害林自東，是否遭警刑求所致，理由說明不
盡一致，亦有可議。(三)、證據雖已調查，而其內容尚未完全明瞭者，即與未經調查無
異，如遽行判決，仍屬應於審判期日調查之證據未予調查。原判決引用台灣高等法院
檢察署法醫中心鑑定報告之記載，參酌內政部警政署刑事警察局醫字第二七九七、一
九六二七號函（附原審法院重上更(七)卷第一宗第二四九頁至第二五一頁），認定被害
人受有原判決事實欄所記載之傷，並依邱綜合醫院入院病歷摘要之記載，認定上述鑑
定報告所記載「左枕部五×二公分刀傷」，應為「裂傷」而非「刀傷」等情。然查卷
附邱綜合醫院入院病歷摘要係記載：「病史：被人用異物擊傷頭部。傷口：頭部多處
裂傷，可以看到多處顱骨骨折。」等情（偵字第五一四號卷(一)第九十七頁）。如果無
訛，則林自東頭部所受之傷是否為刀傷，仍有欠明瞭而待究明，此因與判斷甲○○供
稱：行為時尚有共犯洪豐泉、丁○○、乙○○、丙○○等人分持木劍、小刀擊殺林自
東云云，是否可信，至有相關，自有傳喚該醫院主治醫師調查訊問之必要。乃原審對
此未詳加調查究明，遽為上開認定，尚嫌速斷。(四)、科刑判決所認定之事實，與所採
之證據，不相適合，即屬證據上理由矛盾，其判決當然為違背法令。原判決謂案發時
水井內之水約有三十公分深，水井內之井深約一‧五公尺，業經被告甲○○供明，並
經警方實地勘查測量無異，而被害人林自東身高一百八十一公分，體重約為七十公斤
，發育良好，為甲○○擊傷後丟棄水井內，因尚未氣絕，基於求生本能，奮力掙扎爬
出水井，尚非全無可能等語（理由壹、二(七)）。微論原判決並未明井深一‧五公尺
係警方何時及如何勘測所得，且依卷附警訊筆錄之記載：甲○○供稱：「水井內約有
水約三十公分深（經警方實地勘查水深一‧五公尺左右）」（澎湖縣警察局馬公分局
偵查卷(一)第四頁正面）。原判決此部分事實認定，尚與卷內資料不盡相符。又依驗斷
書之記載，林自東之身高為一百六十五公分（相字第一六○九號卷第七頁），與台灣
高等法院檢察署法醫中心鑑定書所記載身高一百八十一公分，亦不盡一致，何者為正
確，自亦有查明之必要，如為一百六十五公分，則其於受傷昏迷之下被丟入水深一百
五十公分之水井內，能否自行爬出，亦非全無疑義而待究明。檢察官及被告甲○○分
別提起上訴，指摘原判決不當，尚非無理由，應認仍有撤銷發回更審之原因。
據上論結，應依刑事訴訟法第三百九十七條、第四百零一條，判決如主文。
中      華      民      國    八十九    年      三      月      二      日
                              最高法院刑事第五庭
                                  審判長法官  董  明  霈
                                        法官  丁  錦  清
                                        法官  林  茂  雄
                                        法官  王  居  財
                                        法官  陳  宗  鎮
      右正本證明與原本無異
                                              書  記  官
中      華      民      國    八十九    年      三      月      七      日


司法院資訊處製作；財團法人民間司法改革基金會備份。
